臺灣高等法院少年法庭判決
　　　　　　　　　　　　　　　100年度少上訴字第14號
上　訴　人
即　被　告　陳慶宏
選任辯護人　古宏彬律師
法定代理人　陳進順
上列上訴人即被告因強盜案件，不服臺灣板橋地方法院100 年度
少訴字第6 號，中華民國100 年8 月31日第一審判決（起訴案號
：臺灣板橋地方法院檢察署100 年度少偵字第7 號），提起上訴
，本院判決如下：
    主  文
原判決關於陳慶宏部分撤銷。
陳慶宏幫助意圖為自己不法之所有，攜帶兇器，以強暴至使不能
抗拒，而取他人之物，處有期徒刑壹年拾月，緩刑伍年，緩刑期
內付保護管束。
    事  實
一、陳慶宏係民國82年11月23日出生，而劉偉智、張志銘則分別
    係83年4 月10日、81年12月30日出生，其等於行為時均係14
    歲以上未滿18歲之少年（劉偉智、張志銘部分均已另案審結
    確定），其等3 人本即認識而為朋友關係。陳慶宏因有輕度
    智能障礙，而領有身心障礙手冊，自國中畢業，即無升學意
    願，而時常留連在網咖。緣劉偉智、張志銘於99年9 月7 日
    凌晨5 時16分，均頭戴安全帽共同進入新北市○○區○○路
    80號全家便利超商內，由劉偉智持黑柄尖刀、張志銘以手勾
    住店員脖子，強盜店內置放在櫃檯收銀機下方之零用金新臺
    幣（下同）4495元得逞而離開現場，並將前開強盜所用之安
    全帽1 頂及黑柄尖刀1 把藏在新北市鶯歌區三鶯大橋鶯歌橋
    端下方防汛道路旁第5-17號電燈桿前方草叢內，另1 頂安全
    帽則由張志銘拿走保管。
二、劉偉智、張志銘復謀議繼續尋找目標行搶，而共同基於意圖
    為自己不法所有之犯意聯絡與行為分擔，先回到前開藏放黑
    柄尖刀、安全帽之處，欲取回該黑柄尖刀作為行搶之工具，
    卻發現該把尖刀已經不見，其2 人乃於99年9 月8 日23時50
    分許至新北市○○區○○街1 巷3 之7 號2 樓陳慶宏住處，
    由張志銘、劉偉智一起向陳慶宏借用刀械，劉偉智並向陳慶
    宏稱「等一下我們搶完，刀子會拿來還」，陳慶宏明知劉偉
    智、張志銘借用刀械乃係為行搶之用，竟基於幫助劉偉智、
    張志銘持刀強盜之犯意，而同意將其父母所有之鐵柄菜刀1
    把及之前張志銘寄放在陳慶宏家之木柄菜刀1 把（該把木柄
    菜刀係張志銘向友人陳宏謙所借）交予劉偉智、張志銘，並
    要求「辦完事情要把刀丟掉，不要再拿回家」，張志銘、劉
    偉智則回稱：搶到後，會再打電話聯絡，請陳慶宏打電腦、
    吃東西。之後，劉偉智、張志銘於翌日凌晨3 時44分許，共
    乘車號831 －EGT 號重型機車，至新北市○○區○○路172
    號台糖便利超商外，待該超商內客人離開僅剩店員張晉源1
    人之際，認有機可乘，劉偉智便頭戴其之前竊得之咖啡色安
    全帽、張志銘則頭戴其兄所有之黑色安全帽，2 人分持前開
    向陳慶宏取得之菜刀各1 把進入該超商，由劉偉智將刀鋒指
    向張晉源喝令「我要搶劫」，雖張晉源欲反抗而推開劉偉智
    致劉偉智撞到貨架，張志銘見狀，即上前持菜刀自後方架住
    張晉源頸部喝令「不要動」，劉偉智、張志銘便一起將張晉
    源押入倉庫，以此強暴之方法致使張晉源不能抗拒，由劉偉
    智持刀在倉庫內控制張晉源，推由張志銘去櫃檯處試圖打開
    收銀機，但因無法開啟，劉偉智即持刀押著張晉源出來到櫃
    檯處喝令張晉源打開收銀機，張晉源不得不依指示將收銀機
    打開，由張志銘動手搜括收銀機及櫃檯下方抽屜內之現金共
    約11600 餘元，劉偉智則動手取走七星香菸共5 包（價值共
    375 元），劉偉智、張志銘得手後旋即騎車逃離現場，並將
    作案用之菜刀2 把丟棄在新北市○○區○○街134 號臺灣電
    力公司後方圍牆內，而上揭強盜所得現金及香菸則由劉偉智
    、張志銘、陳慶宏與劉偉智之女友莊亞蓓共同在新北市○○
    區○○街89號5 樓「時代網咖店」打玩網路遊戲及吸菸、吃
    飯、飲酒花用。
三、嗣經張晉源向警方報案後，警方調閱上開超商及附近路口監
    視器錄影畫面，發現作案歹徒所騎之機車車號係831 －EGT
    號，而發現劉偉智、張志銘涉案，先於99年9 月10日14時10
    分許在新北市○○區○○路89號5 樓拘提劉偉智、張志銘到
    案；劉偉智、張志銘復於同日14時20分帶同警方在新北市○
    ○區○○街89號後方停車場，從車號831 －EGT 號重型機車
    置物廂內扣得作案用之咖啡色及黑色安全帽各1 頂、張志銘
    作案時所穿白色短褲1 件及黑色短上衣1 件（有卡通圖案）
    、劉偉智作案時所穿黑色短上衣1 件（有「鬥陣」字樣），
    並在其2 人身上口袋內共起獲從台糖便利超商強盜所得用剩
    之贓款2005元，復於同日15時40分許帶同警方在新北市○○
    區○○街134 號臺灣電力公司後方圍牆內起獲劉偉智、張智
    銘為上開強盜行為時所用之菜刀2 把，並循線查獲陳慶宏。
四、案經張晉源訴由新北市政府警察局三峽分局報告臺灣板橋地
    方法院少年法庭後，裁定移送臺灣板橋地方法院檢察署檢察
    官偵查起訴。
    理  由
一、按被告以外之人於審判外之言詞或書面陳述，除法律有規定
    者外，不得作為證據；又被告以外之人於審判外之陳述，雖
    不符合刑事訴訟法第159 條之1 至第159 條之4 之規定，但
    經當事人於審判程序同意作為證據，法院審酌該言詞陳述或
    書面陳述作成時之情況，認為適當者，亦得為證據；又當事
    人、代理人或辯護人於法院調查證據時，知有同法第159 條
    第1 項不得為證據之情形，而未於言詞辯論終結前聲明異議
    者，視為有前項之同意，刑事訴訟法第159 條第1 項及第15
    9 條之5 分別定有明文。查本判決下列所引用被告以外之人
    於審判外所為之供述證據，檢察官及辯護人對該等證據方法
    之證據能力並不爭執，而上訴人即被告陳慶宏在有辯護人為
    其辯護之情況下，對該等證據方法均知有刑事訴訟法第159
    條第1 項不得作為證據之情形，仍不爭執該等證據方法之證
    據能力；而其等至辯論終結前亦未聲明異議，本院審酌上開
    證據方法之作成情況，並無違法不當之情形，且與本案具有
    關聯性，應認以之作為證據應屬適當，而有證據能力。
二、前開事實，業據被告陳慶宏於警詢、原審少年法庭調查、檢
    察官偵查、原審審理及本院審理時坦承不諱（見原審少調卷
    第109 頁背面至第110 頁背面、第177 頁正面、第179 頁正
    面、背面、第181 頁背面、第183 頁背面、偵卷第20頁、原
    審少訴卷第49頁正面、本院卷第67頁背面、第90頁背面），
    核與另案被告張志銘、劉偉智、告訴人張晉源供述相符（見
    原審少調卷第20頁背面至第23頁背面、第25頁背面至第26頁
    背面、第28頁背面至第32頁正面、第37頁正面至第39頁背面
    、第170 頁背面至第184 頁正面、偵卷第4 頁至第5 頁、第
    19頁、原審少訴卷第134 頁背面至第138 頁背面），並有事
    發前後之監視錄影畫面18張（見原審少調卷第68頁至第70頁
    ）附卷可稽，復有另案被告劉偉智、張志銘強盜時所戴之黑
    色安全帽1 頂、所穿之白色短褲1 件、黑色短上衣2 件、藍
    白花紋海灘短褲1 件、作案時所用之刀械2 把、用剩之贓款
    2005元扣案足資可證。且查：
（一）參以另案被告張志銘、劉偉智乃係乘新北市○○區○○路
      172 號台糖便利超商內僅剩店員1 人之際，由另案被告劉
      偉智便頭戴其之前竊得之咖啡色安全帽、另案被告張志銘
      頭戴其兄所有之黑色安全帽，2 人分持菜刀各1 把進入該
      超商，由另案被告劉偉智將刀鋒指向店員即告訴人張晉源
      喝令「我要搶劫」，另案被告張志銘見告訴人張晉源對有
      所反抗，即上前持菜刀自後方架住告訴人張晉源頸部喝令
      「不要動」，其2 人便一起將告訴人張晉源押入倉庫，隨
      後不得不依指示打開收銀機，供另案被告張志銘動手搜括
      收銀機及櫃檯下方抽屜內之現金，並任由另案被告劉偉智
      動手取走七星香菸5 包等情，則告訴人張晉源在客觀上，
      已因另案被告張志銘、劉偉志之強暴手段而已達不能抗拒
      之程度。核另案被告張志銘、劉偉志所為，顯已該當刑法
      第330 條第1 項之攜帶兇器強盜罪之構成要件，且其2 人
      在實行強盜行為時，被告陳慶宏均未參與其中。
（二）被告陳慶宏雖自承當另案被告張志銘、劉偉智至其住處借
      用刀械時，被告陳慶宏已因另案被告劉偉智明白告知欲借
      用刀械行搶，而知悉其2 人借用刀械之目的等情（見本院
      卷第69頁正面、背面），而此情亦據另案被告劉偉智於原
      審審理時證稱明確（見原審少訴卷第138 頁正面）；然而
      ，前開強盜台糖便利超商財物之事，乃係另案被告張志銘
      、劉偉智在聊天時所提議，而其2 人在聊天時被告陳慶宏
      並未參與，亦未參與討論及計劃，被告陳慶宏只有在旁邊
      聽其2 人討論等情，業據另案被告張志銘、劉偉智於原審
      審理時證稱明確（見原審少訴卷第134 頁背面、第136 頁
      背面、第137 頁背面），足見被告陳慶宏事前並未參與謀
      議行搶，其之所以會知悉另案被告張志銘、劉偉智借用刀
      械之目的，乃係另案被告張志銘與劉偉智於謀議已定後，
      在向其借用刀械時始告之甚明，自難認被告陳慶宏與另案
      被告張志銘、劉偉智等人於事前有何犯意聯絡。
（三）依據另案被告張志銘於警詢時供稱：我與劉偉智準備去搶
      台糖便利商店時，先去三鶯大橋下防汛道路藏放尖刀處準
      備拿刀，發現刀子不見了，我想到陳慶宏有開山刀，便和
      劉偉智去陳慶宏家向陳慶宏借開山刀，陳慶宏說那把開山
      刀是他姐夫的，不能借，然後我看到廚房有菜刀，就向陳
      慶宏開口借，陳慶宏說可以，但是辦完事情要把刀丟掉不
      要再拿回他家，我們便說我們辦完事情時，會打給陳慶宏
      請他去打電腦還有吃東西；陳慶宏知道我說的「辦事情」
      是指去強盜超商財物等語（見原審少調卷第25頁背面、第
      26頁正面），足見另案被告張志銘是於被告陳慶宏已答應
      出借菜刀，要求辦完事情要把刀丟掉，不要再拿回家時，
      另案被告張志銘始隨口承諾行搶後，會請被告陳慶宏去打
      電腦、吃東西；亦即，另案被告張志銘乃係在被告陳慶宏
      答應出借後，始承諾給予被告陳慶宏一定好處，而非在被
      告陳慶宏答應出借之前，以提供前開打電腦、請吃東西之
      好處為交換條件；自難以另案被告張志銘承諾事成之後願
      讓被告陳慶宏一同分享行搶之成果，即認被告陳慶宏與另
      案被告張志銘、劉偉智間，就前開強盜犯行有明示或默示
      之犯意聯絡。是以，被告陳慶宏答應出借其家中父母所用
      之鐵柄菜刀，並交付另案被告張志銘所寄放之木柄菜刀1
      把予另案被告張志銘、劉偉智，乃係基於幫助其等2 人強
      盜之犯意而為，而非基於共同正犯之意思而為至明。
（四）基上，被告陳慶宏前開自白與事實相符，應可採信。本件
      事證明確，被告陳慶宏幫助攜帶兇器強盜犯行，堪以認定
      。
三、論罪之理由：
（一）核被告陳慶宏所為，係以幫助另案被告張志銘、劉偉智攜
      帶兇器強盜犯罪之意思，實施犯罪構成要件以外之行為而
      參與提供行搶工具，係屬幫助犯，爰依同法第30條第1 項
      前段之規定，論以刑法第330 條第1 項之意圖為自己不法
      之所有，攜帶兇器，以強暴至使不能抗拒，而使他人交付
      其物罪之幫助攜帶兇器強盜罪，並依刑法第30條第2 項之
      規定，按正犯之刑減輕之。
（二）被告陳慶宏係82年11月23日生，有其年籍資料在卷可考，
      其為本件犯行時乃係14歲以上未滿18歲之少年，爰依刑法
      第18條第2 項之規定減輕其刑，並依刑法第70條之規定遞
      減之。
（三）被告陳慶宏固罹有輕度智障，領有身心障礙手冊，有被告
      陳慶宏所領有之中華民國身心障礙手冊影本在卷可參（見
      原審少調卷第139 頁），經原審囑託亞東紀念醫院對被告
      陳慶宏進行鑑定其犯行時之精神狀態，經理學檢查及精神
      狀態檢查，被告陳慶宏營養狀況略瘦弱、外觀合宜，臨床
      理學檢查下、有咳嗽現象，步行速度適中、肢體動作自如
      。鑑定當時精神狀態檢查，意識清醒，情緒略緊張，現實
      感稍差，注意力及判斷力適中，反應較慢。定向感方面：
      對時間，對地點均正確，言語可切題回答鑑定者之詢問、
      鑑定當時稱無聽幻覺與妄想內容。先前（即97年12月17日
      ）接受評估智能時、有反應較慢情形，無法排除因動機較
      差，導致當時表現偏弱，推估目前診斷符合「邊緣智能表
      現」。被告陳慶宏關於本次犯行之經過，對於當時情節能
      作大致描述；關於瞭解行為前因後果、推理過程等，推估
      犯案當時精神狀態，被告陳慶宏對於外界事務之知覺理會
      ，以及辨識此一行為違法、及可能導致後果之知悉，未因
      精神障礙或認知狀態，較普通人之平均程度顯然減退；故
      其犯罪行為時之精神狀態，並未受精神症狀影響，致其辨
      識行為違法或依其辨識而行為之能力較常人平均程度顯著
      減低，此有該院100 年6 月27日精神鑑定報告書附卷可稽
      （見原審少訴卷第93頁）。故被告陳慶宏雖有輕度智障，
      仍無從依刑法第19條第2 項之規定減輕其刑，附此敘明。
四、原審就被告陳慶宏部分據以論罪科刑，固非無見；惟查，被
    告陳慶宏僅係基於幫助之犯意而提供另案被告張志銘、劉偉
    智於前開時、地行搶之工具，其與另案被告張志銘、劉偉智
    並非共同正犯；原審卻認定被告陳慶宏與另案被告張志銘、
    劉偉知有犯意聯絡與行為分擔，其認定事實容有違誤。被告
    陳慶宏據此提起上訴，為有理由，應由本院將原判決撤銷自
    為判決。
五、爰審酌被告陳慶宏之品行、性格、經歷；佐以被告陳慶宏家
    庭組織完整，但家庭功能尚未發揮。父母對被告陳慶宏日常
    行為及交友也疏於聞問，致被告陳慶宏結交損友。但家庭親
    子間尚能互動溝通，父母對被告陳慶宏評價並不差。被告陳
    慶宏平日生活態度較懶散，但對金錢消費尚節省，有吸煙嗜
    好，平日會去網咖，但不至沉迷，日常生活因無業較不規律
    、但不曾逃家。交友較不知選擇，往來者主要為國中在校認
    識之同學，被告陳慶宏以往會趁父母夜間就寢後外出找朋友
    ，但父母稱被告陳慶宏開始工作後，作息時間已較規律，已
    較少外出。國中在校課業成績不佳，曾輟學，經常曠課。國
    中畢業後沒有升學意願等情，有被告陳慶宏之少年事件調查
    報告在卷足憑（見原審少調卷第137 頁至138 頁）。又審酌
    被告陳慶宏另案於接受假日生活輔導期間，再犯本案，有本
    院被告前案紀錄表在卷可稽，被告陳慶宏正值年輕力壯，不
    思反省，明知友人欲持刀行搶，竟不加以阻止，反而為了朋
    友間之道義，即施以借用刀械之助力，使前開強盜行為得以
    完成，惡性非淺，本應處以重刑；惟念及其等犯罪所得及所
    致之損害非鉅，被告陳慶宏年輕識淺，社會經驗不足，思慮
    欠週，始為本案犯罪，而被告陳慶宏事後亦得到前開台糖便
    利超商（即輔展商行）之原諒，有該商行所簽立之和解書在
    卷可稽（見本院卷第114 頁）等一切情狀，量處如主文欄第
    2 項所示之刑。
六、末查，被告陳慶宏未曾受有期徒刑以上刑之宣告，有本院被
    告前案紀錄表在卷可稽，其一時短於思慮觸犯刑章，受此次
    罪行宣告之教訓後，已足促其警惕；佐以被告陳慶宏因少年
    非行經裁定保護管束，自100 年3 月11日開始執行後，執行
    期間均有依指定時間報到，且被告陳慶宏自99年9 月即開始
    工作，目前生活重心均為工作；尤其，被告陳慶宏之父親亦
    深知家庭教育之重要性，不僅帶同被告陳慶宏一起上班，更
    陪同被告陳慶宏向原審少年保護官報到，有原審少年保護管
    所提出之少年輔導紀錄、辦案進行簿附卷可稽（見本院卷第
    106 頁至第108 頁），足見被告陳慶宏之家庭教育及約束功
    能已日漸發揮，而有成效。相信被告陳慶宏在原審少年保護
    官之督促、輔導，及被告陳慶宏父母親之配合下，定能奮發
    向上，矯治原有之惡習，而無再犯之虞。是本院認被告陳慶
    宏前開宣告之刑以暫不執行為適當，爰依少年事件處理法第
    79條、刑法第74條第1 項第1 款之規定，併宣告緩刑5 年，
    並依少年事件處理法第82條之規定，宣告被告陳慶宏於緩刑
    中付保護管束，期盼被告陳慶宏能徹底悔過，改過向善，謀
    得一技之長，立足社會。
據上論斷，應依刑事訴訟法第369 條第1 項前段、第364 條、第
299 條第1 項前段，刑法第330 條第1 項、第30條第1 項前段、
第2 項、第18條第2 項、第74條第1 項第1 款、少年事件處理法
第79條、第82條，判決如主文。
本案經檢察官陳大偉到庭執行職務。
中    華    民    國   100    年    12    月    29    日
                  少年法庭審判長法  官  許仕楓
                                法  官  劉興浪
                                法  官  蔡守訓
以上正本證明與原本無異。
如不服本判決，應於收受送達後十日內向本院提出上訴書狀，其
未敘述上訴之理由者並得於提起上訴後十日內向本院補提理由書
（均須按他造當事人之人數附繕本）。「切勿逕送上級法院」。
                                書記官  陳衍均
中    華    民    國   100    年    12    月    30    日
附錄：本案論罪科刑法條全文
中華民國刑法第330條
（加重強盜罪）
犯強盜罪而有第321條第1項各款情形之一者，處7年以上
有期徒刑。
前項之未遂犯罰之。
中華民國刑法第321條
（加重竊盜罪）
犯竊盜罪而有下列情形之一者，處 6 月以上、5 年以下有期徒
刑，得併科新臺幣 10 萬元以下罰金：
一、侵入住宅或有人居住之建築物、船艦或隱匿其內而犯之者。
二、毀越門扇、牆垣或其他安全設備而犯之者。
三、攜帶兇器而犯之者。
四、結夥三人以上而犯之者。
五、乘火災、水災或其他災害之際而犯之者。
六、在車站、埠頭、航空站或其他供水、陸、空公眾運輸之舟、
    車、航空機內而犯之者。
前項之未遂犯罰之。